臺灣板橋地方法院刑事判決　　　　　　 100年度訴字第1414號
聲　請　人　臺灣板橋地方法院檢察署檢察官
被　　　告　全永祥
選任辯護人　鄭崇文　律師
上列被告因偽造文書案件，經檢察官聲請簡易判決處刑（100 年
度偵緝字第640 號），本院認不得以簡易判決處刑，改依通常程
序審理，判決如下：
    主  文
本件管轄錯誤，移送於臺灣桃園地方法院。
    理  由
一、聲請簡易判決處刑意旨略以：被告全永祥為亞旭實業股份有
    限公司（下稱亞旭實業公司）桃園觀音廠之員工，許清華則
    為亞旭實業公司之負責人。緣民國96年8 月間，被告欲向許
    清華借款新臺幣150 萬元，經許清華表明需有其他員工林育
    成、邱會茗、吳冠緯、涂嘉芸在許清華提出之發票日期均為
    96年9 月1 日，票號為AF0000000 、AF0000000 、AF000000
    0 、AF0000000 、AF0000000 、AF0000000 、AF0000000 ，
    面額各為10萬元、10萬元、10萬元、10萬元、10萬元、50萬
    元、50萬元，付款行均為臺灣銀行新店分行之支票7 紙影印
    本（下稱前開支票影本）上共同簽名，並載明為借款人，以
    示共同負擔上開債務為條件，始願出借款項。詎被告明知未
    經林育成、邱會茗、吳冠緯、涂嘉芸之同意，竟基於偽造文
    書之犯意，於上開支票7 紙之影印本上，偽造林育成、邱會
    茗、吳冠緯、涂嘉芸之簽名各1 枚，持之交付予許清華而行
    使之，足以生損害於許清華、林育成、邱會茗、吳冠緯及涂
    嘉芸。嗣因被告屆期未清償借款，經許清華向被告、林育成
    、邱會茗、吳冠緯及涂嘉芸提起民事訴訟求償未果，始查悉
    上情，因認被告涉有刑法第216 條、第210 條之行使偽造私
    文書罪嫌。
二、按案件由犯罪地或被告之住所、居所或所在地之法院管轄，
    刑事訴訟法第5 條第1 項定有明文，此即所謂「土地管轄」
    之規定，屬於上開法律規定之各地方法院均有刑事管轄權限
    ，惟為避免管轄法院因被告之住所、居所及所在地變更而一
    再變更，土地管轄必須恆定，即以案件繫屬於法院之日為準
    ，而對於管轄權之有無，係屬於法院應依職權調查之事項（
    參照司法院24年院字第1247號解釋意旨、同院37年院解字第
    3825號解釋意旨、最高法院48年台上字第837 號判例意旨、
    同院81年度台上字第876 號判決意旨）。次按無管轄權之案
    件，應諭知管轄錯誤之判決，同時諭知移送於管轄法院，此
    項判決並得不經言詞辯論逕行為之，刑事訴訟法第304 條、
    第307 條亦分別定有明文。
三、經查：
  (一)按所謂住所乃依一定之事實，足認以久住之意思，住於一定
    之區域者，即為設定其住所於該地，是關於住所之設定，兼
    採主觀主義及客觀主義之精神，必須主觀上有久住一定區域
    之意思，客觀上有住於一定區域之事實，該一定之區域始為
    住所，故住所並不以登記為要件。又戶籍法為戶籍登記之行
    政管理規定，戶籍地址乃係依戶籍法所為登記之事項，是戶
    籍地址並非認定住所之唯一標準。又按全戶遷離戶籍地，未
    於法定期間申請遷徙登記，無法催告，經房屋所有權人、管
    理機關、地方自治機關申請或無人申請時，戶政事務所得將
    其全戶戶籍暫遷至該戶政事務所，戶籍法第50條第1 項定有
    明文。查，被告全永祥於警詢、偵查中所陳述之戶籍地址及
    於本院所提出刑事陳述意見聲請狀所載之戶籍地址雖均為新
    北市○○區○○街51號11樓，惟經本院查詢結果，被告原雖
    設籍於新北市○○區○○街51號11樓，但早於98年11月19日
    遭遷出上址，並遷入新北市○○區○○路236 號4 樓即新北
    市中和區戶政事務所，此有個人基本資料查詢結果、遷徙紀
    錄資料查詢結果各1 紙在卷可稽，且被告於本院訊問時亦供
    稱：大勇街51號11樓是我承租的，我從97年就沒有在那裡承
    租，但是忘了把戶籍遷出來，可能是被屋主把戶籍遷到中和
    戶政事務所，我從大勇街搬走後就住在桃園縣觀音鄉○○街
    267 號等語（見本院100 年6 月8 日訊問筆錄第2 頁），顯
    然被告已於97年間廢止離去其原住居所即新北市○○區○○
    街51號11樓，於本案繫屬時，新北市○○區○○街51號11樓
    自已非被告之住、居所甚明。再者，於本案繫屬時，被告之
    戶籍雖設於新北市○○區○○路236 號4 樓即新北市中和區
    戶政事務所，然該處所為機關之辦公場所，被告於主觀上當
    無久住該處所之意思，客觀上亦無住於該處所之事實，則新
    北市中和區戶政事務所所在地，顯非被告之住所甚明，自難
    僅因被告之戶籍係設於上開戶政事務所，即遽認本院對之有
    管轄權。又被告迭於警詢、偵查及本院審理中供述之居所地
    均為桃園縣觀音鄉○○街267 號，有各該警詢筆錄、偵查筆
    錄及訊問筆錄在卷可稽，是被告之居所地亦應屬於臺灣桃園
    地方法院而非本院之管轄範圍，至為明確。
  (二)又依本件聲請簡易判決處刑書之記載，被告係在不詳地點偽
    造林育成、邱會茗、吳冠緯、涂嘉芸之簽名於前開支票影本
    上，證人許清華於本院訊問時亦證稱：是被告在桃園觀音鄉
    的工廠將上開支票影本交給我，交給我的時候上面就已經簽
    好五個名字等語，被告於本院訊問時則供稱：我是在亞旭的
    觀音工廠把我的名字簽上去，我簽完名後，有去問林育成四
    位是否願意見證這件事並在上面簽名，他們四位拒絕，所以
    我就把這張影本還給告訴人等語，是被告偽造上開私文書之
    犯罪地難認係在本院之管轄範圍，而被告行使上開偽造私文
    書之犯罪地則係屬於臺灣桃園地方法院而非本院之管轄範圍
    甚明。
四、據此，本件犯罪地與被告之住所、居所及所在地均不在本院
    管轄範圍內，本院對之自無管轄權，是檢察官向本院提起本
    件公訴，揆諸首開說明，即有未合，爰不經言詞辯論，逕為
    諭知管轄錯誤之判決，並移送至本案被告居所地及犯罪地之
    法院即臺灣桃園地方法院。
據上論斷，應依刑事訴訟法第452 條、第304 條、第307 條，判
決如主文。
中    華    民    國   100    年    6     月    10    日
                刑事第二十三庭  審判長法  官  曾淑娟
                                      法  官  黃苙荌
                                      法  官  劉凱寧
上列正本證明與原本無異。
如不服本判決應於收受判決後10日內向本院提出上訴書狀，並應
敘述具體理由。其未敘述上訴理由者，應於上訴期間屆滿後20日
內向本院補提理由書（均須按他造當事人之人數附繕本）「切勿
逕送上級法院」。
                                      書記官  許育菁
中    華    民    國   100    年    6     月    13    日